臺灣高等法院高雄分院民事判決　　　　 96年度上易字第216號
上　訴　人　丁○○
參　加　人　甲○○○
　　　　　　己○○
　　　　　　丙○○
前列四人共同
訴訟代理人　吳春生律師
被上訴人　　戊○○
　　　　　　乙○○
共　　 同
訴訟代理人　張標全律師
上列當事人間請求履行契約事件，上訴人對於民國96年8 月8 日
臺灣高雄地方法院95年度訴字第3843號第一審判決提起上訴，本
院於民國96年12月5 日言詞辯論終結，判決如下：
    主  文
上訴駁回。
第二審訴訟費用由上訴人負擔，參加訴訟費用由參加人負擔。
    事實及理由
一、本件被上訴人起訴主張：(一)兩造、訴外人陳新宗及參加人均
    係陳添祥之子女，陳添祥於民國80年3 月10日死亡，其等為
    陳添祥之繼承人。(二)坐落高雄市○○區○○段73號、73之1
    號、73之2 號耕地（下稱系爭3 筆耕地）係訴外人鐘斌光、
    鐘和光及鐘美英所共有，原係出租予兩造及訴外人陳新宗之
    父陳添祥，雙方簽訂有耕地三七五租約。嗣於70年間，陳添
    祥將系爭3 筆耕地分作4 份，交由兩造與訴外人陳新宗各自
    耕種，將租賃權讓與其等4 人，並由其等4 人平均分擔租金
    。80年3 月10日陳添祥死亡後，原本應由兩造及訴外人陳新
    宗共同與系爭3 筆耕地之所有權人鐘斌光、鐘和光及鐘美英
    簽立耕地三七五租約，因鍾斌光表示反對，遂推由上訴人與
    所有權人鐘斌光、鐘和光及鐘美英簽立耕地三七五租約，兩
    造及訴外人陳新宗並於81年7 月1 日簽訂協議書（下稱系爭
    協議書），約定系爭3 筆耕地之租賃權利屬兩造及陳新宗平
    均持有，日後基於租賃權、利益取得及義務分擔，各以1 比
    1 比率計算。於94年間高雄市政府工務局新建工程處（下稱
    高雄市新工處）徵收系爭73之1 號土地，向該筆耕地之地主
    鍾斌光、鐘和光、鐘美英價購，並由上訴人出面向高雄市新
    工處領取承租補償金新台幣（下同）7,469,013 元，扣除所
    得稅838,503 元後，尚有6,630,510 元，依系爭協議書約定
    ，兩造及訴外人陳新宗各可分得1,657,628 元（計算式：6,
    630,510 元÷4=1,657,628 元，元以下四捨五入），惟上訴
    人拒不給付，爰依系爭協議書之約定，請求上訴人給付被上
    訴人戊○○、乙○○各1,657,628 元，及自起訴狀繕本送達
    翌日起至清償日按年息5%計算之利息等語。
二、上訴人及參加人則均以：陳添祥生前並未將系爭73之1 號土
    地之租賃權讓與兩造及訴外人陳新宗，該租賃權應由兩造、
    訴外人陳新宗及參加人共同繼承，故系爭73之1 號耕地之補
    償金應由兩造、陳新宗及參加人甲○○○、己○○、丙○○
    共同繼承，並按應繼分各1/7 比例分配，即每人各得947,21
    6 元，被上訴人主張依系爭協議書，將承租補償金均分成4
    份，由兩造及訴外人陳新宗平分，係侵害參加人之繼承權等
    語置辯，並求為判決：(一)被上訴人之訴及假執行之聲請均駁
    回。(二)願供擔保請准宣告免予假執行。
三、原審為上訴人敗訴之判決，上訴人就原判決關於命其給付被
    上訴人各超過947,216 元及利息部分不服，提起上訴，於本
    院上訴聲明求為判決：(一)原判決關於命上訴人給付被上訴人
    各超過947,216 元及其利息部分，暨訴訟費用之裁判均廢棄
    。(二)上開廢棄部分，被上訴人在第一審之訴及假執行之聲請
    均駁回。被上訴人則答辯聲明求為判決：駁回上訴人之上訴
    。
四、兩造不爭執事項如下，並有照片3 張、61年12月15日鬮書、
    地籍圖謄本、系爭協議書、92年1 月23日高雄市私有耕地租
    約、房屋分配圖、繼承系統表、高雄市新工處95年11月30日
    致原審法院函檢附協議價購契約書3 份、94年度三民區○○
    路○段工程用地價購清冊、高雄市新工處95年12月12日致原
    審法院函各1 份在卷可按（見原審卷第89至90頁、第7 至16
    頁、第91頁、第56頁、第41至51頁、第58頁），堪認為真實
    ：
  (一)兩造、訴外人陳新宗及參加人甲○○○、己○○、丙○○均
    為訴外人陳添祥之子女，陳添祥於80年3 月10日死亡，其等
    均為陳添祥之繼承人，無人拋棄繼承。
  (二)系爭3 筆耕地原由陳添祥向地主鐘泰山承租，因陳添祥與其
    兄弟陳增祥、陳榮意同財共居，乃於61年12月15日立下鬮書
    ，就承租耕地部分協議分管耕作，而承租耕地之租金，則由
    三家平均負擔，如地主收回耕地，所取得之承租補償費亦由
    三家均分。嗣上開鬮書之約定於93年8 月25日終止，並約定
    由各家就出名承租之耕地耕作，承租耕地因徵收所領之承租
    補償費，亦由出名承租之人領取，不再依上開鬮書平均分配
    與三家。
  (三)於70年間，陳添祥將系爭3 筆耕地分作4 份，交由兩造與訴
    外人陳新宗各自耕種，並由其等4 人平均分擔租金。80 年3
    月10日陳添祥死亡後，原本欲由兩造及訴外人陳新宗共同與
    系爭3 筆耕地之所有權人鐘斌光、鐘和光及鐘美英簽立耕地
    三七五租約，因鍾斌光表示反對，遂推由上訴人與所有權人
    鐘斌光、鐘和光及鐘美英簽立耕地三七五租約，兩造及訴外
    人陳新宗並於81年7 月1 日簽訂系爭協議書，約定「實際上
    該租賃權利應屬協議4 人平均持有（即各一），日後對租賃
    權利益取得及義務分擔，議定由協議人各以一比率計算之，
    各不得反悔」。
  (四)陳添祥生前就系爭3 筆耕地與所有權人所簽訂之耕地三七五
    租約最遲應該在86年間到期，上訴人最近一次與系爭3 筆耕
    地所有權人簽訂耕地三七五租約係在92年1 月23日，租期至
    97 年12 月31日止。
  (五)系爭73之1 號耕地所有權人鍾斌光、鐘和光、鐘美英同意以
    價購方式出售該筆耕地與高雄市新工處，承租補償費總計7,
    469,013 元，已於95年4 月26日撥付至上訴人設於華南商業
    銀行股份有限公司大順分行之帳戶內，扣除所得稅838,503
    元後，實得6,630,510 元。
  (六)本件系爭73之1 號耕地補償金，若應由兩造、訴外人陳新宗
    及參加人甲○○○、己○○、丙○○共同繼承，則被上訴人
    每人得請求上訴人給付之金額為947,216 元，若僅應由兩造
    及陳新宗4 人取得，則被上訴人每人得請求上訴人給付之金
    額為1,657,628 元 。
五、兩造之爭執點為：系爭73之1 耕地之承租補償費，係應依系
    爭協議書，由兩造及訴外人陳新宗平均分配，抑依繼承之法
    律關係，由陳添祥全體繼承人即兩造、訴外人陳新宗及參加
    人甲○○○、己○○、丙○○共同繼承分配？茲分述如下：
（一）被上訴人主張於70年間，陳添祥將系爭3 筆耕地之租賃權
      讓與兩造及訴外人陳新宗等語，為被上訴人所否認。查，
      訴外人陳添祥生前與系爭73之1 號耕地之所有權人鍾斌光
      、鐘和光、鐘美英就該耕地所簽立之耕地三七五租約，最
      遲應於86年間到期等情，為兩造所不爭執，故縱如上訴人
      主張陳添祥並未將系爭73之1 號耕地之租賃權讓與兩造及
      訴外人陳新宗，系爭73之1 號耕地之租賃權應係遺產，應
      由兩造、訴外人陳新宗及參加人甲○○○、己○○、丙○
      ○共同繼承等情屬實，然該繼承之租賃權期限至遲亦應於
      86年間屆至，該租期屆至後，兩造與訴外人陳新宗推由上
      訴人與系爭3 筆耕地所有權人鍾斌光、鐘和光、鐘美英所
      簽立之耕地三七五租約，乃屬另一新租約，與陳添祥之遺
      產無關，是以上訴人於92年1 月23日就系爭3 筆耕地與所
      有權人鍾斌光、鐘和光、鐘美英所簽訂之耕地三七五租約
      ，應係上訴人本於其個人及被上訴人、陳新宗之權益與所
      有權人所簽訂，而高雄新新工處係於94年間向上開所有權
      人價購系爭73之1 號耕地，斯時之承租人係上訴人，依耕
      地三七五減租條例第17條第2 項第3 款規定，耕地變更為
      非耕地使用時而終止租約時，出租人應給予「承租人」補
      償，依此規定，能領取承租補償費者為承租人即上訴人，
      何況高雄市新工處於94年間徵收價購系爭73之1 號耕地時
      ，陳添祥已死亡，非為該筆耕地之承租人，故該承租補償
      費已非屬陳添祥之遺產，是上訴人及參加人主張系爭73之
      1 號耕地之承租補償費，應依繼承之法律關係，由陳添祥
      全體繼承人即兩造、訴外人陳新宗及參加人甲○○○、己
      ○○、丙○○共同繼承分配云云，不足採信。被上訴人主
      張系爭73之1 號耕地之承租補償金應依系爭協議書約定，
      由兩造及陳新宗平均分配，尚堪採信。至於參加人之繼承
      權，是否遭受侵害，乃屬另一問題，與本件承租補償費無
      關，併此敘明。
（二）綜上，本件系爭73之1 號耕地承租補償金，依系爭協議書
      之約定，既應由兩造及訴外人陳新宗均分取得，則被上訴
      人每人得請求金額為1,657,628 元（6,630,510 元÷4=1,
      657,628元，元以下四捨五入）。
六、綜上所述，被上訴人本於系爭協議書之約定，請求上訴人各
    給付1,657,628 元，及自起訴狀繕本送達翌日即95年11月20
    日起至清償日按年息5%計算之利息，為有理由，應予准許。
    是原審判命上訴人如數給付，於法並無不合。上訴意旨指摘
    原判決命其給付被上訴人各超過947,216 元及利息部分不當
    ，求予廢棄改判，為無理由，應予駁回其上訴。
七、本件事證已臻明確，兩造其餘攻擊防禦方法於本件判決結果
    不生影響，又上訴人請求傳訊證人陳新宗，因其於一審已拒
    絕作證，且已無必要，故不再一一論述及傳訊，併此明。
八、據上論結，本件上訴為無理由，依民事訴訟法第449 條第1
    項、第78條、第85條第1 項前段，判決如主文。
中　　華　　民　　國　　96　　年　　12　　月　　19　　日
                            民事第三庭
                                審判長法官  張國彬
                                法      官  吳登輝
                                法      官  鄭月霞
以上正本證明與原本無異。
本件不得上訴。
中　　華　　民　　國　　96　　年　　12　　月　　19　　日
                                書  記  官  吳新貞
